臺灣嘉義地方法院民事判決　　　　　　　　　九十一年度訴字第六三號
　　原　　　告　裕舜汽車股份有限公司
　　法定代理人　乙○○
　　訴訟代理人　甲○○
　　被　　　告　南光鋼鐵股份有限公司
　　法定代理人　丙○○
右當事人間請求返還押租金事件，本院判決如左：
    主      文
被告應給付原告新台幣伍拾萬陸仟元，及自民國八十九年四月一日起至清償日止，
按週年利率百分五之計算之利息。
原告其餘之訴駁回。
訴訟費用由被告負擔三分之一，餘由原告負擔。
    事      實
甲、原告方面：
  一、聲明：被告應給付原告新台幣（下同）一百五十萬元，及自民國八十九年四月
      一日起至清償日止，按年息百分之五計算之利息。
  二、陳述：
（一）原告前於八十三年間與被告簽訂房屋租賃契約，雙方約定租賃期間為五年，期
      間自八十三年四月一日起至八十八年三月三十一日止。依照雙方簽訂之房屋租
      賃契約第五條約定，原告於簽約時須交付被告一百五十萬元之押租保證金，被
      告於原告不繼續承租且將房屋遷空交還時，即須無息如數返還；前揭契約期滿
      後，雙方又簽約續租一年，亦即契約期間延長至八十九年三月三十一日。
（二）原告於租約期滿時即已搬遷將房屋返還被告，而被告亦在原告搬遷後，多次將
      系爭房地再出租與他人使用，就目前現場來看，至少就有豐明傢俱、嘉義工商
      展覽館、嘉義國際傢俱傢飾建材大展等，曾向被告租過房屋使用，被告主張原
      告未返還房屋云云，顯與事實不符。
（三）又兩造之租約期滿後，被告確一再要求原告繼續承租，原告亦曾表示若重新申
      請公路局委託檢驗場獲准，願再承租小部份廠房以供驗車之用，故在得到被告
      同意之情形下，始將少部分物品置於系爭房地內，以便公路局檢驗之用。當時
      雙方亦有簽訂另一份租約，談好每月租金十二萬元，租賃範圍縮小至「嘉義市
      ○○路○段三五０號內之工廠及面臨博愛路上單層樓房」，惟因被告公司股東
      反對，始未能成立。
（四）原告於騰空交還系爭房地後，曾向中興保全公司表示停止保全契約，嗣因重新
      申請設立檢驗場，放置驗車線等設備於系爭房地內被偷，始於八十九年五月二
      十二日回復保全（八十九年四月十六日至五月二十一日間並無保全），且將保
      全範圍縮小，故保全費用從每月一萬零五百元降至四千元。
（五）原告已於續約期滿後，依約將房屋遷空交還被告，惟被告迄今拒還押租保證金
      ，屢向被告催討，均未獲清償，乃於九十年十月十二日以嘉義彌陀郵局第一八
      八號存證信函再次催告被告返還，卻仍未獲置理，為此提起本件訴訟。
  三、證據：提出房屋租賃契約書影本四份、存證信函及回證影本一份、交通部公路
      局函文影本二紙、回復驗車線之申辦過程一紙、中興保全查詢應收帳款資料影
      本一份、照片四張為證，並聲請訊問證人黃嘉忻。
乙、被告方面：
  一、聲明：駁回原告之訴。
  二、陳述：
（一）兩造於八十三年三月十六日訂立之房屋租賃契約書第二、三、四條約定，租金
      每月五十七萬元，並逐年增加五％按年累計，租賃期限自八十三年四月一日起
      至八十八年三月三十一日止，為期五年，並於租期屆滿時，將租賃契約自八十
      八年四月一日起至八十九年三月三十一日止展延一年，展期之租金仍依原約定
      之最後年度再加五％計算，即每月租金為七十六萬三千八百五十二元，原租約
      之約定與展延約定協議無牴觸，仍繼續有效。
（二）兩造之租約經展延一年後，於八十九年三月三十一日屆滿，惟原告並未將租賃
      房屋按照原狀遷空交還被告，迄今仍繼續占有使用中，此觀原告與中興保全公
      司訂立之保全契約，遲至九十年八月二日始予解約即明。依租賃契約書第一條
      約定，被告房屋所在地及使用範圍：嘉義市○○路○段三百五十號內之工廠，
      及四層樓房屋內一、二、三樓全部、第四樓一間房屋；另出租人保留第四樓一
      間房屋使用，暨嘉義市○○○段二○四號、一八五號、一八五之四號、一八二
      之二號之土地全部。被告公司人員於八十九年十月二日進出該保留使用之房屋
      時，因誤觸保全設備，尚需通知中興保全公司前來處理，始恢復正常。
（三）被告於租期屆滿後，即曾多次以電話催促原告遷讓，因顧及多年交易情誼，始
      未用書面催告，惟不得以此視為被告同意原告繼續占用租賃物；被告獲悉原告
      於九十年八月二日已向中興保全公司終止保全合約，乃於九十年十一月七日至
      同月十五日，與同展展覽事業有限公司、瑞華國際展覽有限公司訂約，將租賃
      物之一部分出租作為展覽場，原告所稱豐明傢俱、嘉義二商展覽館、嘉義國際
      傢俱傢飾建材大展等，均為展覽之一部分，並非多次分別將系爭房地再出租予
      他人使用，且係在九十年八月二日確認原告已撤除保全後，始再為出租，原告
      不得據此主張其於租約期滿時已將租賃物騰空交還被告。
（四）按租賃契約第六條約定，原告於租期屆滿時，除經被告同意繼續出租外，應即
      日將租賃房屋誠心按照原狀遷空交還，不得藉詞推諉或主張任何權利，如不即
      時遷讓交還房屋，被告每月得向原告請求按照租金五倍之違約金至遷讓完了之
      日止，原告及連帶保證人林茂吉決無異議；原告自八十九年四月一日起，縱以
      最保守之估計，計算遲延至九十年八月二日，共十六個月又二日，所生相當於
      租金之損害金，按每月十二萬元計，即達一百九十二萬八千元，已逾一百五十
      萬元之押租金數額，被告得逕為抵充或主張抵銷，從而原告之請求即屬無據，
      應予駁回。
  三、證據：提出查詢保全契約資料、房屋租賃契約書、緊急處理報告書影本各一份
      ，及照片十八張為證。
丙、本院依職權函詢嘉義監理所原告自八十九年迄今向該所申請設立之檢驗廠地址位
    於何處，有無申請變更地址紀錄，及自八十九年四月一日起迄今，有無執行驗車
    業務？
    理      由
一、原告主張兩造於八十三年間簽訂房屋租賃契約，約定租賃期間為五年，期間自八
    十三年四月一日起至八十八年三月三十一日止。依照雙方簽訂之房屋租賃契約第
    五條約定，原告於簽約時須交付被告一百五十萬元之押租保證金，被告於原告不
    繼續承租且將房屋遷空交還時，即須無息如數返還；前揭契約期滿後，雙方又簽
    約續租一年，亦即契約期間延長至八十九年三月三十一日。原告已於續約期滿後
    ，依約將房屋遷空交還被告，惟被告迄今拒還押租保證金，屢向被告催討，均未
    獲清償，乃於九十年十月十二日以嘉義彌陀郵局第一八八號存證信函再次催告被
    告返還，卻仍未獲置理，為此提起本件訴訟。
二、被告則以：兩造之租約經展延一年後，於八十九年三月三十一日屆滿，惟原告並
    未將租賃房屋按照原狀遷空交還被告，迄今仍繼續占有使用中，此觀原告與中興
    保全公司訂立之保全契約，遲至九十年八月二日始予解約即明。被告公司人員於
    八十九年十月二日進出該保留使用之房屋時，因誤觸保全設備，尚需通知中興保
    全公司前來處理，始恢復正常。按租賃契約第六條約定，原告於租期屆滿時，除
    經被告同意繼續出租外，應即日將租賃房屋誠心按照原狀遷空交還，不得藉詞推
    諉或主張任何權利，如不即時遷讓交還房屋，被告每月得向原告請求按照租金五
    倍之違約金至遷讓完了之日止，原告及連帶保證人林茂吉決無異議；原告自八十
    九年四月一日起，縱以最保守之估計，計算遲延至九十年八月二日，共十六個月
    又二日，所生相當於租金之損害金，按每月十二萬元計，即達一百九十二萬八千
    元，已逾一百五十萬元之押租金數額，被告得逕為抵充或主張抵銷，從而原告之
    請求即屬無據，應予駁回等語，資以置辯。
三、原告主張兩造於八十三年三月十六日訂立之房屋租賃契約書第一條約定，被告房
    屋所在地及使用範圍：嘉義市○○路○段三百五十號內之工廠，及四層樓房屋內
    一、二、三樓全部、第四樓一間房屋；另出租人保留第四樓一間房屋使用，暨嘉
    義市○○○段二○四號、一八五號、一八五之四號、一八二之二號之土地全部。
    第二、三、四條約定，租金每月五十七萬元，並逐年增加五％按年累計，租賃期
    限自八十三年四月一日起至八十八年三月三十一日止，為期五年。雙方並於租期
    屆滿時，將租賃契約自八十八年四月一日起至八十九年三月三十一日止展延一年
    ，展期之租金仍依原約定之最後年度再加五％計算，即每月租金為七十六萬三千
    八百五十二元；嗣於展期租約期滿後，雙方另簽訂一份契約，談好每月租金十二
    萬元，租賃範圍縮小至「嘉義市○○路○段三五０號內之工廠及面臨博愛路上單
    層樓房」，惟因被告公司股東反對，始未能成立。又原告於展期租約期滿後，曾
    向中興保全公司表示停止保全契約，嗣因重新申請設立檢驗場，放置驗車線等設
    備於系爭房地內被偷，始於八十九年五月二十二日回復保全（八十九年四月十六
    日至五月二十一日間並無保全），且將保全範圍縮小，故保全費用從每月一萬零
    五百元降至四千元等事實，為被告所不爭執，且有其提出之房屋租賃契約書影本
    三份、交通部公路局函文影本二紙、回復驗車線之申辦過程一紙、中興保全查詢
    應收帳款資料影本一份附卷為證，自堪信為真實。則本件所應審究者，厥為：（
    一）原告於八十九年三月三十一日展延租約期滿後，有無將系爭房地按照原狀遷
    空交還被告？（二）被告可否主張自一百五十萬元之押租金中，按每月十二萬元
    計，扣抵原告自八十九年四月一日起至九十年八月二日止，無權占用系爭房地，
    所生相當於租金之損害？
四、經查：
（一）按押租金在擔保租金之給付及租賃債務之履行，在租賃關係消滅前，出租人不
      負返還之責，茲租賃關係既已消滅，被上訴人且無租賃債務不履行之情事，從
      而其請求上訴人返還押租金五十萬元，自為法之所許。最高法院八十三年度台
      上字第二一○八號判例意旨可供參照。
（二）原告於展期租約期滿後，曾向中興保全公司表示停止保全契約，嗣因重新申請
      設立檢驗場，放置驗車線等設備於系爭房地內被偷，乃於八十九年五月二十二
      日回復保全（八十九年四月十六日至五月二十一日間並無保全），且將保全範
      圍縮小，保全費用從每月一萬零五百元降至四千元乙情，已如前述；又原告另
      於八十八年五月二十日，向訴外人林天賜承租坐落嘉義市○○段二九之十號、
      二九之二九號、二九之三一號、二九之三二號土地興建廠房（嘉義市○○路○
      段五○三號、五○五號），有原告提出之土地租賃契約書影本一份在卷可按；
      顯見原告應於八十九年三月三十一日展延租約期滿後，即將系爭房地返還被告
      ，否則不會先行停止保全契約，迄至放置於系爭房地內之驗車線設備被偷，始
      於八十九年五月二十二日回復保全，亦不會於期滿前一年即八十八年五月二十
      日，就事先向他人承租土地興建廠房；再本院依職權函詢嘉義監理所原告自八
      十九年迄今向該所申請設立之檢驗廠地址位於何處，有無申請變更地址紀錄，
      及自八十九年四月一日起迄今，有無執行驗車業務？經該所函覆：「裕舜汽車
      股份有限公司檢驗地址設於嘉義市○○路○段三五０號，未辦理地址變更紀錄
      。該公司檢驗廠因公司改組已於八十九年四月一日起申請停檢，至今並無執行
      驗車業務。」、「該公司原營業所在地、廠房為嘉義市○○路○段三五０號一
      樓，自八十九年四月一日起申請遷移至嘉義市○○路○段五○五號，業經奉報
      公路局核定停止汽車委託代檢業務在案。」，分別有該所九十一年五月一日（
      九一）嘉監車字第九一○六一九七號函一紙，及九十一年七月十九日（九一）
      嘉監一字第九一一○三九八號函文及所附資料一份在卷可按；益證原告確於租
      約期滿前即向公路局申請自八十九年四月一日起停止驗車業務，揆諸前揭說明
      ，原告既無租賃債務不履行之情事，則其請求被告返還押租金一百五十萬元，
      自為法之所許。
（三）又依民法第一百七十九條規定：「無法律上之原因而受利益，致他人受損害者
      ，應返還其利益。雖有法律上之原因，而其後已不存在者，亦同。」，另「無
      權占有他人土地，可能獲得相當於租金之利益，為社會通常之觀念。」最高法
      院六十一年台上字第一六九五號判例可資參照，此於無權占用他人房屋之情形
      ，亦應為相同處理。
（四）原告主張兩造於展期租約期滿後，曾談及若原告重新申請公路局委託檢驗場獲
      准，願再續租小部份廠房以供驗車之用，故當時有簽訂另一份租約，商議每月
      租金十二萬元，租賃範圍縮小至「嘉義市○○路○段三五０號內之工廠及面臨
      博愛路上單層樓房」，嗣因被告公司股東反對，始未能成立，然此可證明其占
      用系爭房地係經被告同意，應屬使用借貸關係等語；惟核閱上開未成立之租約
      ，雙方曾約定月租金為十二萬元，足證被告係希望有償出租廠房，而非無償提
      供系爭房地供原告使用，是被告主張以原告自八十九年四月一日起，無權占用
      系爭廠房一樓面積約一千二百坪（一樓總面積約三千四百坪），以最保守之估
      計，算至原告終止保全契約日即九十年八月二日，共十六個月又二日，所生相
      當於租金之損害金，於一百五十萬元之押租金中抵扣，即於法有據。
（五）被告主張依兩造先前所訂未成立租約之月租金十二萬元，作為計算原告獲得利
      益之標準，惟上開租賃契約並未成立，已如前述，則被告主張以該份租賃契約
      所定之租金額即每月十二萬元作為計算原告獲得利益之標準，即無所據，不應
      准許。查，系爭房地坐落於嘉義市○○路上，位於嘉義市家樂福量販店之鬧區
      中，並距離嘉義火車站、遠東百貨公司、文化路夜市等重要景點均不遠，交通
      便利，有勘驗筆錄一份在卷可稽；惟原告自八十九年四月一日起，僅將部分驗
      車線等設備放置於系爭房地上，俾便公路局檢驗，實際營業場所早已遷至嘉義
      市○○路○段五○三號、五○五號，且依上開未成立租約之記載，及被告之呈
      報資料，雙方約定租賃範圍為「嘉義市○○路○段三五０號內之工廠及面臨博
      愛路上單層樓房」，即原告可使用之廠房面積約為三千五百坪，然原告僅占用
      約一千二百坪之面積；本院斟酌上情，認原告獲得相當於租金之不當得利數額
      ，應依上開租金額之半價即每月六萬元計算為適當。是被告主張自八十九年四
      月一日起，至九十年八月二日止，共十六個月又二日，按月依六萬元之相當於
      租金之損害，合計九十六萬四千元，於一百五十萬元之押租金中抵扣，即於法
      有據，應予准許，逾此部分，則難謂有據，應予駁回。
     【計算式：60000元 ×16 + 60000元 ÷30 ×2 ＝ 964000元】
     【計算式：0000000元─964000元 ＝ 536000元】
五、從而，原告本於租賃契約，請求被告返還五十三萬六千元之押租金，及自租約屆
    滿翌日即八十九年四月一日起至清償日止，按年息百分之五計算之利息，為有理
    由，應予准許，逾此範圍所為之請求，為無理由，應予駁回。
六、因本件事證已臻明確，兩造其餘主張陳述及證人黃嘉忻之證詞，均毋庸再予審酌
    ，附此敘明。
七、據上論結，本件原告之訴為一部有理由，一部無理由，爰依民事訴訟法第七十九
    條但書，判決如主文。
中　　　華　　　民　　　國　　九十一　　年　　十一　　月 　　二十六 　　日
~B臺灣嘉義地方法院民事第二庭
~B　　法　官　唐淑民
右為正本係照原本作成
如對本判決上訴須於判決送達後廿日內向本院提出上訴狀
中　　　華　　　民　　　國　　九十一　　年　　 十一　　 月　　二十六　　日
~B　　書記官　林金福
